臺灣臺東地方法院刑事判決　　　　　　　 95年度易字第157號
公　訴　人　臺灣臺東地方法院檢察署檢察官
被　　　告　戊○○
上列被告因業務侵占案件，經檢察官提起公訴（95年度偵字第51
8號），本院判決如下：
    主  文
戊○○連續意圖為自己不法之所有，而侵占對於業務上所持有之
物，處有期徒刑柒月，減為有期徒刑參月又拾伍日，如易科罰金
，以銀元參佰元即新臺幣玖佰元折算壹日。緩刑貳年，並應於參
個月內向臺東縣政府公庫（臺灣銀行台東分行帳戶：臺東縣彩繪
人生基金；帳號：000000000000號）支付新臺幣捌
萬元。
    事  實
一、戊○○於民國91年3月1日與己○○、吳振塗、周寶良、吳富
    雄、丁○○訂立委任契約書，就己○○等5 人以臺東縣卑南
    鄉○○段603之90、之94、之95、之96、之97、之98、之119
    、同段4186、4282及4283號各筆墳墓用地成立之利嘉安樂園
    （統一編號：00000000，位於臺東縣卑南鄉○○村○○路26
    1號1樓），委託戊○○代為管理及經營，並約定原已完成水
    土保持及規劃完成之墓地埋葬費，每坪以新台幣（下同） 2
    萬2 千元交由戊○○經營，於委任期間之墓地管理費由戊○○收取，而尚未辦理水土保持及規劃部分之墳墓用地，由戊○○負責辦理，於完成後至少以1 坪1萬2千元之價格販售，
    並應以1 坪1萬2千元之價格回報予委任人己○○等人分紅。
    嗣於91年10月22日將利嘉安樂園負責人變更登記為戊○○，
    戊○○受委任之職務權責為管理及經營利嘉安樂園，為從事
    業務之人，竟基於意圖為自己不法所有之概括犯意，於附表
    所示時間，先後將如附表所示之墓地永久使用權賣予林文一
    （其中價金11萬元以林文一之父林德龍對吳富雄之債權11萬
    元抵銷）、林玉蓮、朱良昌、段子鴻等四人，戊○○並以私
    立利嘉安樂園經理名義，就上開四人所購買之墓地開立申用
    土地保留單交與之，而分別收取如附表所示之價金。戊○○
    明知依其與己○○等5 人之委任契約約定，應如實記載林文
    一購買14.8 坪、總價為177,600元；林玉蓮購買12.7坪、總
    價為152,400元；朱良昌購買21坪、總價為462,000元；段子
    鴻購買15.5 坪，總價為186,000元於業務上製作之售地明細
    報表上，竟以林文一購買12.7 坪、總價為144,000元；林玉
    蓮購買總價為144,000元；朱良昌購買19坪、總價為418,000
    元；段子鴻購買總價為180,000 元之不實事項，填載於其業
    務上所製作之售地明細報表2份上，並將該售地明細報表2份
    交予己○○等5 人，足生損害於己○○等人，戊○○並將依
    契約應交付委任人己○○等5人之款項所短少之金額共92,00
    0元侵占入己。
二、案經周寶良之子乙○○告發，由臺灣臺東地方法院檢察署檢
    察官偵查起訴。
    理  由
壹、程序方面：
一、本件被告戊○○所為不利於己之陳述，並無出於強暴、脅迫
    、利誘、詐欺、疲勞訊問、違法羈押或其他不正之方法，亦
    非違反法定障礙事由經過期間不得訊問或告知義務之規定而
    為，依刑事訴訟法第156條第1項、第158條之2規定，應認其
    有證據能力。
二、按被告以外之人於審判外之言詞或書面陳述，除法律有規定
    者外，不得作為證據，刑事訴訟法第159條第1項定有明文。
    又被告以外之人於偵查中向檢察官所為陳述，除顯有不可信
    之情況者外，得為證據，同法第159條之1第2 項定有明文。
    證人乙○○、林文一、林玉蓮、朱良昌、段子鴻、丁○○、
    己○○於檢察官偵查時具結所為之證述，被告未曾提及檢察
    官在偵查時，有任何不法取供之情形，是客觀上並無顯不可
    信之情況，且被告於本院聲請傳訊上開己○○、丁○○二證
    人進行詰問，其中己○○未到庭，被告同意不再詰問，是上
    開證人於偵查中之證言自具有證據能力。
三、本件資以認定被告犯罪事實之非供述證據，如委任契約書、
    售地明細報表、私立利嘉安樂園申用土地保留單、收據，均
    無違反法定程序而取得之情形，依刑事訴訟法第158條之4反
    面規定，自有證據能力。
四、本件係乙○○提出申告而經檢察官偵辦起訴，然查乙○○並
    非與被告簽訂委任契約之人，非本案犯罪被害人，亦非得為
    獨立告訴之人，乙○○雖於95年1 月26日以其父周寶良名義
    向檢察官提出申告，惟應訊者為乙○○，而周寶良並無提出
    任何委任狀委任乙○○為告訴代理人，自難徒憑乙○○所稱
    該委任契約係其以其父周寶良名義所訂立，逕認其為本案被
    害人而得為告訴。惟依刑事訴法第 240條之規定：不問何人
    知有犯罪嫌疑者，得為告發，是本件應認係乙○○提出告發
    而偵查起訴，附此敘明。
貳、實體部分：
一、訊據被告固坦承有受委任而管理、經營利嘉安樂園，惟矢口
    否認有上開登載不實及業務侵占犯行，辯稱：坪數有差別是
    因當初賣與客戶的是山坡地，伊用山坡地測量而販賣，但等
    客戶蓋好墳墓後變成平地，坪數會有差異，而在向客戶收取
    價款時，就尾數部分就不收取，所以回報給委任人時，是以
    扣除尾數的部分回報；當初結帳時，其他委任人均無意見，
    僅乙○○有意見，所以乙○○就親自去測量該售地明細表上
    之每門墓地之面積，乙○○認定有差異短少34坪，因當時委
    任契約並未約定土地應如何丈量，經當時董事長己○○裁決
    ，由伊補34坪之一半即17坪、每坪1萬2千元之價差共20萬 4
    千元與委任人全體，是伊並無登載不實及侵占之犯意云云。
    然查：
（一）被告於前揭時間受委任而經營、管理利嘉安樂園，負責上
      開利嘉安樂園之經營等工作，為從事業務之人，被告於附
      表所示時間，分別將利嘉安樂園墓地之土地永久使用權賣
      與如附表所示之林文一等人，其所出賣之土地坪數、收取
      價金如附表所示，有證人林文一、林玉蓮、朱良昌、段子
      鴻之證述可證，並有委任契約書、其與林文一等人間之利
      嘉安樂園申用土地保留單4紙、臺東縣政府96年1月11日府
      城工字第0960004037號函所附之利嘉安樂園營利事業登記
      抄本可佐。被告製作售地明細表2 份向己○○等委任人辦
      理結算，未如實依其所賣與客戶如附表所示之坪數正確計
      算價金，而記載林文一購買 12.7坪、總價為144,000元，
      林玉蓮購買總價為144,000 元，朱良昌購買19坪、總價為
      418,000元，段子鴻購買總價為180,000元之不實事項於售
      地明細表上，將依契約應交付委任人己○○等5 人之款項
      所短少之金額共92,000元侵占入己，除前開證人之證述外
      ，亦有證人乙○○之證述及售地明細表附卷可稽。
（二）被告雖以前詞置辯並否認犯罪，惟查：被告自承依委任契
      約之約定，若規定1 坪要賣1萬2千元，其就會報給己○○
      等委任人1萬2千元，但如伊實際上係賣1萬3千元者，多出
      來的1 千元為伊之利潤，因伊要負責整理園區等。證人己○○於偵查中結證稱，就委任契約第7 條後段之意思，是
      指山坡地未經整理的，由被告去開發，1 坪以1萬2千元為
      準，若被告賣多一點就算其費用，因被告要負責請工人及
      各項花費，被告只要1 坪給委任人1萬2千元就可（見偵卷
      第80頁）。又證人林文一於偵查中結證稱：伊本來買12.7
      坪，因被告需要現金，跟伊說如果以現金支付，再送 2.1
      坪，所以總共買了14.8坪，經殺價後以每坪2萬5千元向其
      購買，總共付317,000 元，因吳富雄欠伊父親11萬元，經
      被告同意扣抵，所以實際只付20萬7 千元。證人林玉蓮結
      證稱：伊買了12.7坪，除買墓地外，並請被告蓋墳墓，土
      地連同蓋墳墓一坪是收4 萬元，總共付48萬元，後因有變
      更設計，加收1萬元，土地原本是收1坪2萬5千元，被告只
      收12坪的錢（見偵卷第101至103頁）。證人朱良昌證稱：
      伊向被告購買21坪，總共花了63萬元（見偵卷第48頁）。
      證人段子鴻證稱：伊向被告買了15.5坪，原本1平3萬多，
      經殺價，最後算34萬元，被告並無說買15.5坪而只算15坪
      的錢（見偵卷第103 頁）。由上開證人之證述可知，被告
      明知其依委任契約應如實將所賣土地坪數，以契約約定之
      價額每坪2萬2千元（朱良昌所購買經整地及水土保持部分
      ），或每坪1萬2千元（其餘三人所購買未經水土保持部分
      ）向委任人回報，其所賣與客戶而超出上開價額者，方為
      其所得之利潤，是被告若因客戶之殺價而願降低價格者，
      亦屬其與買受人間之契約約定，應不得轉嫁與委任人，而
      令委任人等亦須不計坪數或價金尾數。況若如被告所言係
      因山坡地土地丈量有誤差者，則何以其向林文一等人所收
      取之價金係以各土地保留單上所載之坪數計算？是被告此
      部分之辯解，核與卷附事證未合，顯非事實，難以憑採。
（三）被告聲請傳喚證人甲○○、丁○○，甲○○於審理中結證
      稱：當初結帳時，乙○○以銷售人的想法去丈量，與被告
      以客戶購買人的想法去丈量土地有所誤差，誤差總共34坪
      ，在結帳時有一些協調，就是34坪部分由被告加付其中17
      坪，每坪1萬2千元的費用，總共20萬4 千元給委任人等，
      伊只算總價，並不清楚林文一等人向被告購買之情形。證
      人丁○○證稱：伊看過這2 張售地明細表，但上面之金額
      數目已不記得，曾有一次因乙○○重新丈量說超過34坪，
      經董事長裁示由被告補貼17坪的錢給委任人等，但詳細情
      形如何伊不清楚，因伊很信任股東及被告，不是很在意錢
      的事，他們如何處理，伊均無意見。由上可知，證人甲○○、丁○○就有關被告與客戶林文一等人間之買賣詳情並
      不知悉，於乙○○提出質疑時，上開證人亦僅於開會時得
      知有所謂土地誤差，而由被告再補貼17坪之價格與委任人
      等之情事，然該事後補貼17坪價款之事，核屬犯後態度之
      情，尚難以此為對被告有利之認定。
    綜上事證，被告前揭否認犯罪之辯解，核屬臨訟飾卸之詞，
    難以憑採，其上開行使業務上登載不實之文書及業務侵占犯
    行事證明確，應依法論科。
二、查被告行為後，刑法業於94年2月2日修正公布，並於95年 7
    月1 日施行。按行為後法律有變更者，適用行為時之法律，
    但行為後之法律有利於行為人者，適用最有利於行為人之法
    律，現行刑法第2條第1項定有明文。又刑法修正之比較新舊
    法，應就罪刑有關之共犯、未遂犯、想像競合犯、牽連犯、
    連續犯、結合犯，以及累犯加重、自首減輕暨其他法定加減
    原因（如身分加減）與加減例等一切情形，綜其全部罪刑之
    結果而為比較，爰就本件新舊法比較情形論述如下：
（一）修正前刑法第55條牽連犯、第56條連續犯之規定，經修正
      後刑法予以刪除，亦即修正後刑法就行為罪數，除接續犯
      、想像競合犯、結合犯等實質上或裁判上一罪，以一罪論
      處或從一重罪處斷外，原則上採取一罪一罰，故犯罪在95
      年6 月30日以前，而合於修正前刑法連續犯者或牽連犯規
      定者，前者加重其刑至二分之一，後者從一重罪處斷。準
      此，本件若依新法採一罪一罰、數罪併罰者，以起訴法條
      即行使業務上登載不實之文書罪及業務侵占罪觀之，則其
      刑度合計後最低為二年以上，最高刑度為二十年以下；若
      採修正前刑法連續犯加重其刑至二分之一，牽連犯從一重
      處斷，則連續業務侵占最高刑度為七年六月以下。是比較
      結果，以修正前之刑法規定顯較修正後刑法規定一罪一罰
      ，數罪併罰對被告有利，依從舊從輕法則，適用修正前刑
      法規定較有利於被告。
（二）刑法第336條第2項之業務侵占罪及第215 條之業務上文書
      登載不實罪，其法定刑為得併科銀元三千元以下罰金及或
      科五百元以下罰金，依被告行為時之刑罰法律，即罰金罰
      鍰提高標準條例第1條前段、修正前刑法第33條第5款（規
      定罰金為一元以上），並依現行法規所定貨幣單位折算新
      臺幣條例第2 條規定折算結果，前揭二罪法定刑分別為得
      併科或科最低均為銀元一元即新臺幣三十元以上、銀元三
      千元即新臺幣九萬元，及銀元五百元即新臺幣一萬五千元
      以下罰金。惟依據被告行為後之修正增訂刑法施行法第 1
      條之1前段，及刑法第33條第5款將罰金刑修正為：「新臺
      幣一千元以上，以百元計算之」等規定，前開二罪其法定
      罰金刑之最高額雖未有變動，惟最低額已提高為新臺幣一
      千元以上。經比較新舊法結果，認適用被告行為後之新法
      規定，對被告並非較為有利。
      綜合上述（一）（二）全部之結果而為比較，修正後刑法
      並非較有利於被告，應依刑法第2條第1項前段規定，一體
      適用修正前即行為時之法律。
（三）被告於行為後，刑法有關緩刑之宣告亦有修正，應適用新
      法第74條之規定，有最高法院95年度第8 次刑事庭決議紀
      錄可稽，附此敘明。
三、刑法上所謂業務，係以事實上執行業務者為標準，指以反覆
    同種類之行為為目的之社會的活動而言（最高法院90年台非
    字第276 號判例可資參照），本件被告係依己○○等人之委
    任而從事利嘉安樂園之管理、經營業務，為從事業務之人。
    又所謂業務上登載不實之文書，乃指基於業務關係，明知為
    不實之事項，而登載於其等業務上作成之文書而言，本件被
    告依其與己○○等人之委任契約第8 條約定，有將管理經營
    事項之狀況以書面讓委任人知情之義務，是該售地明細表，
    核屬被告業務上做成之文書。核被告所為，係犯刑法第 216
    條、第215條之行使業務上登載不實之文書罪及第336條第 2
    項之業務侵占罪。被告將不實事項登載於其業務上做成之文
    書，復持以行使，其登載不實之低度行為為行使之高度行為
    所吸收，不另論罪。被告將如附表編號一至四所示之短少金
    額先後侵占入己之犯行，時間緊接，方法相同，觸犯構成要
    件相同之罪，顯係基於概括犯意為之，為連續犯，應依修正
    前刑法第56條之規定，以一罪論，並加重其刑。而被告所犯
    上開2 罪，有方法目的之牽連關係，為牽連犯，依修正前刑
    法第55條規定，從一重之業務侵占論處。爰審酌被告前揭侵
    占款項金額不高，犯後又與委任人等協議以17坪之價款返還
    委任人等，業據證人己○○、甲○○等人證述在卷，及被告
    犯後飾詞否認之犯罪後態度等一切情狀，量處如主文所示之
    宣告刑；又本件被告犯罪行為時間在96年4 月24日之前，合
    於中華民國九十六年罪犯減刑條例第2條第1項第3 款之規定
    ，應減其宣告刑二分之一，並依同條例第9 條之規定，依其
    行為時之法律規定諭知易科罰金之折算標準。末查，被告前
    此未曾因故意犯罪受有期徒刑以上刑之宣告，有臺灣高等法
    院被告前案紀錄表可按，合於刑法第74條第1項第1款之緩刑
    規定，本件被告雖犯後飾詞否認，難認有悔意，但本院衡酌
    其侵占金額非鉅，且犯後已償還款項等情，足認被告係因一
    時失慮致罹典章，歷此次教訓後，當能知所警惕，信無再犯
    之虞，且因其仍從事利嘉安樂園之經營業務，有正當職業，
    認對被告所宣告之刑，以暫不執行為適當，爰併予宣告緩刑
    2 年，以啟自新，又酌量臺東地區少年多處弱勢，家庭功能
    不彰，為濟其窮，同時依該條第2項第4款規定命被告於3 個
    月內向臺東縣政府公庫（臺灣銀行台東分行帳戶：臺東縣彩
    繪人生基金；帳號：000000000000號）支付8萬元。
據上論斷，應依刑事訴訟法第299條第1項前段，刑法第2條第1項
前段，修正前刑法第56條、第336條第2項、第216條、第215條、
第55條後段、第41條第1項前段，刑法第74條第1項第1款、第2項
第4款，罰金罰鍰提高標準條例第1條前段，修正前罰金罰鍰提高
標準條例第2條，現行法規所定貨幣單位折算新臺幣條例第2條，
中華民國九十六年罪犯減刑條例第2條第1項第3款、第7條、第 9
條，判決如主文。
本案經檢察官丙○○到庭執行職務。
中　　華　　民　　國　　96　　年　　10　　月　　25　　日
                  刑事第三庭  審判長法  官   莊松泉
                                    法  官   簡芳潔
                                    法  官   蔡玉雪
以上正本證明與原本無異。
如不服本判決應於收受本判決後10日內向本院提出上訴書狀；上
訴書狀應敘述具體理由。未敘述上訴理由者，應於上訴期間屆滿
後20日內向本院補提理由書狀（均須按他造當事人之人數附繕本
）。「切勿逕送上級法院」。
告訴人或被害人對於本判決如有不服，請書具不服之理由狀，請
求檢察官上訴者，其上訴期間之計算係以檢察官收受判決正本之
日期為準。
                                    書記官　 沈茜庭
中　　華　　民　　國　　96　　年　　10　　月　　29　　日
附表：
┌─┬───┬───┬──────┬─────┬───────┬───┐
│編│客戶姓│日期  │客戶所購買之│被告製作之│被告依委任契約│短少金│
│號│名    │      │墓地坪數、價│售地明細表│書應給付委任人│額即侵│
│  │      │      │款（新台幣）│，記載之坪│之金額（新台幣│占金額│
│  │      │      │            │數、價款（│）            │（新台│
│  │      │      │            │新台幣）  │              │幣）  │
├─┼───┼───┼──────┼─────┼───────┼───┤
│1 │林文一│91年6 │14.8坪      │12.7坪    │177,600元，即 │33,600│
│  │      │月17日│共307,000元 │144,000 元│12,000×14.8  │      │
│  │      │      │            │          │＝177,600     │      │
│  │      │      │            │          │              │      │
├─┼───┼───┼──────┼─────┼───────┼───┤
│2 │林玉蓮│91年6 │12.7坪      │12.7坪    │152,400元，即 │ 8,400│
│  │      │月22日│共300,000元 │144,000 元│12,000×12.7  │      │
│  │      │      │            │          │＝152,400     │      │
├─┼───┼───┼──────┼─────┼───────┼───┤
│3 │朱良昌│91年7 │21坪        │19坪      │462,000元，即 │44,000│
│  │      │月11日│共630,000元 │418,000 元│22,000×21＝  │      │
│  │      │      │            │          │462,000       │      │
├─┼───┼───┼──────┼─────┼───────┼───┤
│4 │段子鴻│91年11│15.5坪      │15.5坪    │186,000元，即 │ 6,000│
│  │      │月24日│共340,000元 │180,000元 │12,000×15.5  │      │
│  │      │      │            │          │＝186,000     │      │
├─┴───┴───┴──────┴─────┴───────┼───┤
│                                                   合  計   │92,000│
└──────────────────────────────┴───┘
附錄本案論罪科刑法條全文：
中華民國刑法第336條
對於公務上或因公益所持有之物，犯前條第1項之罪者，處1年以
上7年以下有期徒刑，得併科5千元以下罰金。
對於業務上所持有之物，犯前條第1項之罪者，處6月以上5年以
下有期徒刑，得併科3千元以下罰金。前二項之未遂犯罰之。
中華民國刑法第216 條
行使第210 條至第215 條之文書者，依偽造、變造文書或登載不
實事項或使登載不實事項之規定處斷。
中華民國刑法第215 條
從事業務之人，明知為不實之事項，而登載於其業務上作成之文
書，足生損害於公眾或他人者，處3年以下有期徒刑、拘役或500
元以下罰金。
